最高法院刑事判決　　　　　　　　　　　　　　　八十八年度台上字第二五八○號
　　上　訴　人　台灣高等法院台中分院檢察署檢察官
　　上　訴　人
　　即　被　告　甲○○
　　被　　　告　乙○○
　　　　　　　　丙○○
右上訴人等因被告等偽造文書等罪案件，不服台灣高等法院台中分院中華民國八十六
年三月二十五日第二審判決（八十五年度上訴字第二一三二號，起訴案號：台灣台中
地方法院檢察署八十四年度偵字第六五七三號），提起上訴，本院判決如左：
    主  文
原判決撤銷，發回台灣高等法院台中分院。
    理  由
本件原判決認定上訴人即被告甲○○係被告乙○○之同居人，乙○○自民國八十三年
一月間起，經陳秀絹及其兄陳大欉之授權，以賣出陳秀絹所有大榮貨運股份有限公司
（以下稱大榮公司）股票一百四十八張所得款項為本錢，在台中市○○○路一○七號
三樓統一證券股份有限公司（下稱統一證券公司）代為操作股票買賣，嗣於八十三年
五月間，移至台中市○○路二之一三三號富春證券股份有限公司（下稱富春證券公司
）繼續操作，並在台中市第八信用合作社富春收付處分別開立第0000000－0
、0000000－0號活期存款帳戶，嗣且向該公司副總經理即被告丙○○借錢從
事丙種墊款買賣股票，迄同年十一月四日，乙○○因犯偽造有價證券罪，經判處有期
徒刑一年六月，未到案執行，由台灣台中地方法院檢察署通緝，而為警查獲，遂委由
甲○○代為處理股票買賣事宜，並將陳秀絹、陳大欉所有台中市第八信用合作社之存
摺及蓋妥該二人印章之空白提款單交予甲○○，同年十一月五日起，陳秀絹因無法找
到乙○○，掛電話予在富春證券公司貴賓室操盤之甲○○，甲○○恐陳秀絹知悉上情
，迭以乙○○家中親人過世，乙○○返家協助處理喪事及乙○○生病住院等藉口搪塞
，陳秀絹發覺可疑，於同年月十四日前往富春證券公司，欲索回其與陳大欉之存摺，
丙○○因墊款供乙○○購買股票，出面阻止陳秀絹取回存摺，此時甲○○已知乙○○
係為陳秀絹處理股票買賣事宜，陳秀絹已欲收回存摺，詎甲○○竟意圖為自己不法之
所有，於同年月二十一日，逾越授權範圍，仍利用其保管之已蓋妥陳秀絹印章之提款
單，偽填同年月二十一日期及憑摺支取新台幣（下同）二萬九千八百七十三元，持向
台中市第八信用合作社富春收付處將上述款項轉帳至同社胡成淑帳戶，予以侵占花用
，足以生損害於陳秀絹等情。因而維持第一審論處甲○○行使偽造私文書，足以生損
害於他人罪刑部分之判決，駁回甲○○在第二審之上訴。又以公訴意旨另略稱：被告
乙○○與陳秀絹係朋友關係，經陳秀絹及其兄陳大欉之授權，於八十三年一月五日，
至統一證券公司開戶，操作陳秀絹及陳大欉之大榮公司股票共一百四十八張，隨即先
後將上開股票悉數賣出，共得款一千二百六十四萬七千二百八十九元，乙○○陸續代
為操作，八十三年四、五月間，乙○○表示其與富春證券公司營業員熟稔，可從中獲
得內線消息，慫恿陳秀絹及陳大欉至富春證券公司開戶買賣股票，並在台中市第八信
用合作社富春收付處分別開立第0000000－0、0000000－0號活期存
款戶，詎乙○○竟基於意圖為自己不法所有之概括犯意，將陳秀絹、陳大欉在統一證
券公司之款項，侵占一千餘萬元，僅陸續提領三、四百萬元至富春證券公司買賣股票
，並向被告丙○○借款從事丙種墊款買賣股票，同年十一月五日，乙○○因另犯偽造
有價證券罪，經判處有期徒刑一年六月未到案執行，由台灣台中地方法院檢察署通緝
，而為警緝獲，乙○○竟與甲○○共同基於意圖為自己不法所有之犯意聯絡，由乙○
○指示甲○○操作股票，並俟機處理，同年月五日起，陳秀絹因無法找到乙○○，掛
電話予在富春證券公司貴賓室操盤之甲○○，甲○○恐陳秀絹知悉，迭以乙○○家中
親人過世，乙○○返家協助處理喪事及乙○○生病住院為由予以搪塞，陳秀絹發覺可
疑，遂於同年月十四日前往富春證券公司，欲索回其與陳大欉之存摺，丙○○因墊款
供乙○○作丙，出面阻止陳秀絹取回存摺，甲○○、丙○○均明知陳秀絹已出面阻止
，不得再利用陳秀絹名義買賣股票或存、提款，竟共同基於偽造文書之犯意聯絡，於
同年月十七日盜蓋陳秀絹之印章在提款單上，使台中市第八信用合作社富春收付處人
員陷於錯誤，自陳秀絹之台中市第八信用合作社富春收付處帳戶，領取現金一千九百
七十四萬一千三百七十元，並轉帳二萬九千八百七十三元，支付乙○○對丙○○之丙
種墊款，致陳秀絹之存摺內僅剩一元，足以生損害於陳秀絹，因認乙○○、甲○○涉
犯刑法第三百三十五條第一項之侵占罪嫌，甲○○、丙○○涉犯同法第二百十六條、
第二百十條之行使偽造私文書及第三百三十九條第一項之詐欺取財罪嫌云云。但經審
理結果，認不能證明被告乙○○、丙○○犯罪。因而維持第一審諭知被告乙○○、丙
○○無罪部分之判決，駁回檢察官在第二審之上訴，固非無見。
惟查：(一)、我國刑事訴訟現制，兼採三審制，除刑事訴訟法第四條規定之案件外，第
二審採覆審制，即應就被告案件，為完全重新之審理。案件是否屬於刑事訴訟法第三
百七十六條所列各罪之範圍，並不以起訴書所記載之法條為據，亦不以第二審判決時
所適用之法條，為唯一之標準，而應以起訴書狀所記載之事實為準，並應視當事人在
第二審言詞辯論終結前對於罪名有無提出爭執，以為審斷。本件起訴書雖載謂乙○○
、甲○○所為，涉共犯刑法第三百三十五條第一項之侵占罪嫌。該罪雖屬不得上訴於
第三審之案件，惟起訴意旨另指甲○○與丙○○共犯刑法第二百十六條、第二百十條
、第三百三十九條第一項（丙○○部分誤書為三百三十八條第一項）之行使偽造私文
書及詐欺取財罪嫌，且所犯各罪為牽連犯。第一審判決乙○○無罪後，檢察官在第二
審之上訴意旨，指稱乙○○與甲○○、丙○○共同盜用告訴人印章於提款單上，盜領
告訴人之存款一千九百七十四萬一千三百七十元，並共同予以侵占等語，認乙○○牽
連涉犯行使偽造私文書罪嫌（見第二審卷第十頁）。原判決對於偽造私文書部分，未
併予審判，亦未說明其理由，難謂無已受請求之事項而未予判決之違法。乙○○涉犯
之上開二罪有裁判上一罪之關係，檢察官在第二審言詞辯論終結前對此已提出爭執，
自得對於乙○○部分提起第三審之上訴。又刑事訴訟法第三百七十六條所列之案件，
經第二審判決者，固不得上訴於第三審法院，惟與併合數罪之一部為得上訴於第三審
之案件一併提起上訴時，經第三審法院認為係實質上或裁判上一罪，則應認為皆得上
訴於第三審法院。甲○○、丙○○被訴侵占、詐欺取財部分，雖係不得上訴於第三審
之案件，因與被訴得上訴於第三審之偽造文書部分，有牽連犯關係，為裁判上一罪，
基於審判不可分之原則應認為皆得上訴於第三審法院，先予明。(二)、審理事實之法
院對於被告有利及不利之證據，應一律注意，詳為調查，綜合全案證據資料，本於經
驗法則以定其取捨，並將取捨證據及得心證之理由於判決內詳為說明。故證據雖已調
查，而尚有其他部分並未調查，仍難遽為被告有利或不利之認定；如有應調查之證據
未予調查，率行判決，其判決當然為違背法令。告訴人陳秀絹指稱伊僅委託乙○○操
作大榮公司股票，且不得再委託他人代為操作，並言明賣出之大榮公司股票應於八十
三年四月二十日前買回，參加當年股票除權配股等語。即乙○○亦自承陳秀絹僅委託
伊操作大榮公司股票，及陳秀絹有要求買回該公司股票參與當年除權；而被告丙○○
亦狀稱告訴人存摺（即在富春公司之存摺）帳戶之款項，除開戶之一千元外，其餘均
係向伊借款所存入等語（見台灣台中地方法院檢察署八十四年度偵字第六五七三號偵
查卷第七十九頁背面、第八十頁正面、第三十三頁背面、第三十四頁正面、第一四八
頁正面）。如果無訛，能否謂陳秀絹除授權乙○○買賣操作大榮公司股票外，尚授權
買賣他家公司之股票及授權乙○○得向他人無限制借款或辦理融資融券之信用交易？
又乙○○在統一證券公司賣出告訴人委託操作之大榮公司股票所得之款項如未轉入告
訴人在富春證券公司所設之帳戶？其流向如何？此與判斷乙○○有無侵占告訴人之股
款，而以自己或其他人頭戶名義買賣股票，至有關係。又丙○○稱其透過富春證券公
司營業員蘇世明等從事丙種墊款，乙○○之人頭戶有張肇松、黃隆漢、陳秀絹、蘇世
中、吳玲玉、金晏儀、陳大欉、許聖德等人（見同上偵查卷第一六七、一六八頁）。
則乙○○向丙○○所借之丙種墊款，是否曾經陳秀絹、陳大欉授權？乙○○是否以偽
造文書之方式侵占或詐取陳秀絹、陳大欉之股款？甲○○是否知情？何以於乙○○因
他案被捕後，陳秀絹找乙○○時甲○○向其誆稱乙○○家有喪事或生病？原審未予查
明釐清，遽認乙○○、甲○○無侵占之犯行，僅甲○○成立行使偽造私文書罪，乙○
○與之無共犯關係云云，尚嫌速斷。再丙○○稱陳秀絹、陳大欉之存摺係伊在保管；
證人蘇世明亦稱：「（八十三年）十一月五日陳秀絹等人之存摺在丙○○那邊。」（
見同上偵查卷第九七、九九、一六七、一六八頁）。如果無訛，丙○○既為富春證券
公司之副總經理，何以任由甲○○操作陳秀絹等人之股票買賣？甲○○經手之借款若
干？流向如何？而在金融機構開立帳戶應由本人到場為之，陳秀絹、陳大欉本人如未
親自到場，何以即准乙○○以其二人名義開戶？另被告乙○○稱伊認陳秀絹之股票沒
有虧本，因伊向丙○○調錢所以還他（見同上偵查卷第八四頁正面）。如果無訛，能
否謂其無侵占之犯行？丙○○如明知乙○○以陳秀絹等人名義買賣股票，其於乙○○
因另案被羈押，而陳秀絹本人出面阻止並欲取回存摺未果後，仍於八十三年十一月十
七日以陳秀絹名義之提款條，向台中市第八信用合作社富春收付處提領陳秀絹帳戶內
之一千九百七十四萬一千三百七十元，是否有盜蓋陳秀絹之印章及填寫日期等偽造文
書之行為？與甲○○、乙○○有無犯意之聯絡？亦待釐清。以上諸疑點與判斷被告等
是否成立前開各罪，至有關係。原審未予究明釐清，並於判決內詳加說明，難謂已盡
調查之能事，並有判決理由不備之違法。檢察官及被告甲○○上訴意旨，分別指摘原
判決不當，尚非全無理由，應認有撤銷發回更審之原因。至原判決關於不另諭知甲○
○無罪部分，基於審判不可分之原則，應併予發回，附此明。
據上論結，應依刑事訴訟法第三百九十七條、第四百零一條，判決如主文。
中      華      民      國    八十八    年      五      月     二十     日
                              最高法院刑事第五庭
                                  審判長法官  董  明  霈
                                        法官  丁  錦  清
                                        法官  賴  忠  星
                                        法官  林  茂  雄
                                        法官  王  居  財
      右正本證明與原本無異
                                              書  記  官
中      華      民      國    八十八    年      五      月    二十七    日
